【裁判字號】    92,自,643
【裁判日期】    921231
【裁判案由】    偽造文書等
【裁判全文】
臺灣臺中地方法院刑事判決                          九十二年度自字第六四三號
    自  訴  人  戊○○
    自訴代理人  丙○○
    被      告  丁○○
                壬○○
                庚○○
                甲○○
                辛○○
                癸○○
                乙○○
                己○○
    右八人共同
    選任辯護人  黃翎芳律師
右列被告等因偽造文書等案件，經自訴人提起自訴，本院判決如左：
    主  文
丁○○、壬○○、庚○○、甲○○、辛○○、癸○○、乙○○、己○○均無罪。
    事  實
一、自訴意旨略以：被告丁○○、壬○○、庚○○、甲○○、辛○○、癸○○、乙○○、涂渚森均為臺中市水電裝置業職業工會第七屆理事會之成員，而自訴人戊○○為監事會之常務監事，詎料被告丁○○等人竟基於偽造文書之概括犯意聯絡分
    別為如下之犯行：
（一）被告丁○○等人於民國（下同）九十一年八月十二日以（91）中市水電職工字
      第七一三三號函呈報臺中市政府被告丁○○等人於九十一年七月二十八日召開
      之第七屆第八次理事會之會議紀錄。其中紀錄人指為周洋燁。惟周洋燁稱因於
      會議加開之次日即離職，故該會議紀錄並非其本人所整理、製作，應另有其人
      ，被告丁○○等人就此係犯刑法第二百十四條之偽造文書罪嫌。
（二）被告丁○○等人於九十一年十月八日以（91）中市水電職工字第七一四八號函
      呈報臺中市政府被告丁○○等人於九十一年九月二十八日所召開之第七屆第一
      次臨時會員代表大會會議紀錄。其中討論提案第四案有關指控戊○○「未經本
      會同意，利用職權擅自影印本會文件資料並私自取走影響本會會員權益」部分
      ，說明２指稱：「因此本紀律委員會調閱第七屆第八次理事會議紀錄，前祕書
      周洋燁小姐在會議中已證實其影印事實。」理事會之會議紀錄並無此項記載，
      因此全屬捏造。事實經過應如臺灣臺中地方法院九十一年度自字第七○一號刑
      事判決所述「證人周洋燁於本院審理中證稱『．．．我在工會裡，當時我沒有
      看到自訴人拿文件在影印．．．』，（此部分誹謗罪部分，業經本院於九十二
      年十二月三十一日以九十二年自字第七一三號判決在案）被告丁○○等人就此
      係犯刑法第二百十四條、二百十五條之偽造文書罪嫌。
（三）第七屆第一次臨時會員代表大會討論提案第四案之決議文亦與事實不符。該案
      並未經過正式之討論表決過程，只不過議場有少數人喊「和為貴」而已。決議
      文之內容全由被告丁○○等人等所捏造。自訴人戊○○身為會員代表在真相未
      能釐清之前，怎會同意無條件撤回誹謗案之自訴？因此決議文非但內容不符實
      情，即連「全體會員代表一致決議」之敘述亦與事實不符，被告等人就此係犯
      刑法第二百十四條、二百十五條之偽造文書罪嫌。
（四）被告丁○○等人於九十二年五月二十七日以（92）中市水電工字第七二二九號
      函呈報臺中市政府於九十二年五月十五日召開之第七屆第三次會員代表大會會
      議紀錄。臨時動議會員代表提案一、有關「戊○○是否繼續停止會員權利」部
      分，除將理事會臨時代表大會所述常務監事停權、混水摸魚改為停止會員權利
      而外，其決議文「經全體出席代表無異議通過」之敘述，亦與事實不符。按當
      日除自訴人受會員代表陳照明委託出席外，自訴人小姨羅美玉身為會員代表當
      日亦出席大會，豈會無異議？丁○○、壬○○、庚○○、甲○○、辛○○、癸○○、乙○○、涂渚森等莫視民意，故該決議文亦已觸犯刑法第二百十四條、
      二百十五之罪。
（五）自訴人所以備受被告丁○○等人之排斥，乃因善盡常務董事之職責，以對二千
      多名會員有所交代，但或因擋人財路，而遭此待遇，被告丁○○等人復將前開
      理事會會議紀錄發給各理事、臨時會員代表大會、會員代表大會之紀錄更發予
      全體會員、代表，而為行使，是渠等對前開犯行有犯意聯絡、行為分擔。
二、首按憲法第十六規定人民有訴訟之權，乃屬人民在司法上之受益權，包括人民得
    依法定程序提起及實施訴訟之制度性保障；人民已依法取得之訴訟權，即屬合法
    正當之信賴利益，自不得因嗣後法律之修正而予剝奪，而自訴行為是否合法，係
    以提起時之法律規定為準，其提起時為法所准許者，既屬合法之自訴，自不因嗣
    後法律修正對自訴權之行使更有所限制而受影響。此依刑事訴訟法施行法第七條
    之三後段「修正刑事訴訟法施行前已依法定程序進行之訴訟程序，其效力不受影
    響。」所定舊程序從舊法之原則予以解釋，亦得相同之結論。而本件自訴之提起
    係於新修正之刑事訴訟法九十二年九月一日施行前之九十二年八月二十八日，自
    應適用舊刑事訴訟法之規定，縱未委任自訴代理人，亦屬合法，本院當無庸依新
    法第三百二十九條第二項、第三十七條第二項之規定，以裁定限定期間命自訴人
    委任律師為自訴代理人，本件於新法實施後之自訴行為，仍可由自訴人本人行之
    （參高院九十二年八月一日刑事訴訟法新制法律研討會第十六號問題討論結論）
    ，合先敘明。
三、按犯罪事實應依證據認定之，無證據不得認定其犯罪事實；不能證明被告犯罪或
    其行為不罰者，應諭知無罪之判決，刑事訴訟法第一百五十四條第二項、第三百
    零一條第一項分別定有明文。而刑事訴訟法上所謂認定犯罪事實之證據，係指足
    以認定被告確有犯罪行為之積極證據而言，該項證據自須適合於被告犯罪事實之
    認定，始得採為斷罪資料，最高法院二十九年上字第三一０五號著有判例。又認
    定犯罪事實所憑之證據，無論係直接證據或間接證據，其為訴訟上之證明，須於
    通常一般之人均不致有所懷疑，而得確信其為真實之程度者，始得據為有罪之認
    定，倘其證明尚未達到此一程度，而有合理之懷疑存在，復無其他調查途徑可尋
    ，法院即應為無罪之判決，最高法院七十六年臺上字第四九八六號著有判例。復
    按自訴之事實範圍，係以自訴狀所載事實為準，與所犯法條之記載無關，縱有其
    記載，亦僅供法院審判之參考，並不足以拘束法院之獨立審判。
四、自訴人認被告丁○○涉有上開業務上文書登載不實罪、使公務員登載不實等罪嫌
    ，無非以：(1)臺中市水電裝置職業工會九十一年八月十二日第七屆第八次理事會
    會議之紀錄人記載為「周洋燁」，周洋燁當天固有前往開會，但該紀錄並非周洋
    燁整理；(2)臺中市水電裝置職業工會九十一年九月二十八日第七屆第一次臨時會
    員代表大會會議紀錄文中提及「因此本紀律委員會調閱第七屆第八次理事會議紀
    錄，前祕書周洋燁小姐在會議中已證實其影印事實」，且該會議決議內容載「全
    體會員代表一致決議」；(3)臺中市水電裝置職業工會九十二年五月二十七日第七
    屆第三次會員代表大會紀錄中針對是否停止自訴人會員權利一案，會議記錄載經
    全體會員決議通過等語，均與事實不符，並提出臺中市水電裝置職業工會九十一
    年八月十二日（91）中市水電職工字第七一三三號函一份（附臺中市水電裝置職
    業工會第七屆第八次理事會會議紀錄）、臺中市水電裝置職業工會九十一年十月
    八日（91）中市水電職工字第七一四八號函一份（附臺中市水電裝置職業工會九
    十一年九月十八日第七屆第一次臨時會員代表大會會議紀錄）、臺中市水電裝置
    職業工會九十二年五月二十七日（92）中市水電職工字第七二二九號函（附臺中
    市水電裝置職業工會第七屆第三次會員代表大會紀錄）、本院九十一年度自字第
    七○一號刑事判決、臺灣高等法院臺中分院九十二年度上易字第四五五號判決、
    本院九十二年度訴字第二五二四號民事判決、臺灣臺中地方法院檢察署檢察官九
    十二年度偵字第七三八五號、第一二六五○號不起訴處分書、支出憑證粘存單、
    統一發票、曾朝榮議員候選人收據、臺中市水電裝置職業工會組織章程九十一年
    六月十二日第七屆第七次監事會會議紀錄各一份等物，並聲請傳訊證人林倉億、
    周洋燁、羅美玉為證等，資為論據。
五、刑事訴訟法第三百十九條第一項前段規定：「犯罪之被害人得提起自訴」；所稱
    犯罪之被害人，係指個人法益因他人犯罪而直接受害之人而言；其是否為犯罪之
    直接被害人，應以其所訴被告犯罪之事實如果屬實，在實體法上是否足認其為被
    害人為準；至其被害是否直接，應以犯罪行為與受侵害之法益有無直接關係為斷
    ，必其法益，由於犯罪行為直接遭受損害，即足當之。本件自訴人指陳其並無擅
    自影印工會帳冊之行為，被告丁○○等人卻將此一不實事項記載於會議紀錄之中
    ，並載有「全體會員代表一致決議」之不實內容，且將會議紀錄呈報主管機關臺
    中市政府等情造成自訴人之名譽受損（此部分誹謗罪部分，業經本院於九十二年
    十二月三十一日以九十二年自字第七一三號判決在案），又被告等人在未經全體
    代表一致通過之情況下，任意停止自訴人之會員權利，致使自訴人喪失會員資格
    等情，依自訴人上開所述被告犯罪事實，在實體法上已足認其為被害人，自得提
    起自訴，先予敘明。
六、本件自訴人固指：臺中市水電裝置職業工會九十一年八月十二日第七屆第八次理
    事會會議之紀錄人記載為周洋燁，周洋燁當天固有前往開會，惟於次日即離職，
    該紀錄並非周洋燁整理，所載與事實不符，被告等人既為工會理事，自應負偽造
    文書之罪責云云。惟查：
（一）臺中市水電裝置職業工會九十一年八月十二日（91）中市水電職工字第七一三
      三號函中所附臺中市水電裝置職業工會第七屆第八次理事會會議紀錄中，明確
      載有「紀錄周洋燁」，有該函暨會議紀錄各一份附卷可考（見本院卷【一】第
      七至第十二頁）。
（二）針對該次理事會之議事經過，證人周洋燁於本院審理時結證稱：九十一年七月
      二十八日她在會議中擔任記錄工作，會議尚未終結即遭革職，至會議紀錄中之
      前十案，內容均為例行公式，議事實況均如會議紀錄所載，被告所提出之系爭
      會議第十一案之草擬文稿，確係由她所撰寫無誤，她一直留到會議結束始離開
      等語（見本院卷【二】第一三○至一三一頁），另證人林奕彤於本院審理時亦
      證稱：當日她有參與系爭會議，確由證人周洋燁擔任記錄工作等情明確（見本
      院卷【二】第一六一、一六二頁），是以，證人周洋燁確實全程參與該理事會
      會議，且於議事過程中擔任記錄一職無訛，系爭會議紀錄中記載「周洋燁」為
      記錄人，並無自訴人所指內容不實之情事。
七、自訴人復稱：臺中市水電裝置職業工會九十一年十月八日九十一年九月十八日第
    七屆第一次臨時會員代表大會會議紀錄文中第四案提及「因此本紀律委員會調閱
    第七屆第八次理事會議紀錄，前祕書周洋燁小姐在會議中已證實其影印事實」，
    且該會議決議內容載「全體會員代表一致決議」，均與事實不符等語。惟查：證
    人即當時與會之林倉億於本院審理時結證稱：因事隔一年，只記得當時要成立紀
    律委員會，會員均希望以和為貴，開會時雖有提到如會議紀錄中決議文之內容，
    但未有決議，當天所有的議案都是會員以拍手方式通過，討論到第四案時，因近
    吃飯時間，議場很亂，究意有無鼓掌實在不記得了等情（見本院卷【二】第一五
    七、一五九、一六○頁），另證人林奕彤則證稱：第七屆第一次之臨時會議紀錄
    是由她擔任，當時的所有議案均是鼓掌通過，至於提案討論第四案說明之部分的
    確是被告丁○○在議場中之發言，且內容相符，另針對決議之部分，有經過全體
    代表鼓掌通過，當時自訴人有去與被告丁○○握手等語綦詳（見本院卷【二】第
    一三五、一三六頁），參之，於會議中擔任紀錄之人，因須將實際狀況形諸於文
    字，對於現實發生之情形自具有較深之印象及記憶，從而，證人林倉憶雖有記憶
    糢糊之瑕疵，而無從還原全貌，惟證人林奕彤之證述明確，並無悖於常理，且與
    證人林倉億證述大致相符，是據證人林倉憶、林奕彤前開證述，誠難據以認會議
    議事過程及內容與紀錄有何不符之處。
八、自訴人指稱：臺中市水電裝置職業工會九十二年五月二十七日第七屆第三次會員
    代表大會紀錄中針對是否停止自訴人會員權利一案，會議記錄載經「全體會員決
    議通過」，與事實不符等情，經查：
（一）證人羅美玉證稱：「（自訴代理人問：九十二年五月十五日第七屆第三次會員
      代表大會，其中自訴人部分，是否經全體出席代表無異議通過？自訴人有無提
      出異議？）九十二年五月十五日當天我有去開會，我是代表，過程中，自訴人
      有意見要發表時，主席就制止他發言。」「（如何制止自訴人發言？）當下不
      讓自訴人發言，要自訴人事後再說。」在該會議中自訴人說有問題提出，即遭
      制止等語（見本院卷第【二】一三二、一三三頁），另證人林倉億則證稱：當
      初開會時，一開始自訴人有提到程序問題，當時在場的理事有不讓自訴人發言
      之情事等情（見本院卷【二】第一五七頁），據前開證人所述，固足徵自訴人
      於此會員代表大會開議過程中，因程序、權宜問題之提出而遭否決之情事，卻
      無法對於該議案是否經全體會員一致通過等情予以釐清。
（二）又自訴人出席該次會議，係受證人即會員代表陳照明之委託出席，有委託書一
      紙在卷足憑（見本院卷【二】第五七頁），雖證人陳照明於本院證稱：僅委託
      自訴人代為領取紀念品等語（見本院卷【二】第一四○頁），但依工會章程第
      二十七條第二項之規定：「應出席大會之會員代表，因故不能出席時，得以書
      面委託本會其他會員（代表）代表出席，惟每一代表以代表一人為限，但是項
      委託人不得超過出席人數之三分之一」，並未就委託出席者之發言、表決權加
      以限制，且於前開代表陳照明出具之委託書內亦無附加委託出席之權利限制，
      應認證人陳照明所證稱之情，自無憑據，無足採信。是認自訴人之受託出席應
      不受任何發言、表決等參與議事權利之限制，先予敘明。
（三）惟依工會章程第十一條：「會員如有違反本會章程及決議，或其他不法情事，
      致妨害本會名譽信用者，按其情節之輕重，予以警告、停權、除名等處分，但
      除名處分，應經會員（代表）大會出席人數三分之二以上同意行之，並報請主
      管機關核備。」之規定，工會對於會員之停權，章程並未規定須經絕對多數表
      決原則。臺中市水電裝置職業工會第七屆第三次會員代表大會，業經應出席代
      表人數七十六人中之六十九名（含委託出席六人）出席，有該會議紀綠一份可
      考（見本院卷【一】第二二頁），雖自訴人對其自身有利害關係之會員代表提
      案一縱持反對見解，倘同持反對見解之代表未達出席人數之三分之一，對於該
      提案之通過結果，當不生影響，此據證人林奕彤證述：該次會員代表大會係由
      她擔任記錄，臨時動議的第一案針對自訴人之停權案，有經過代表的提出並通
      過決議等語即可明悉（見本院卷第一三六頁），該決議內容所載「經全體會員
      出席代表無異議通過」，縱與事實有出入，但既未變動決議結果，自無生損害
      於公眾或自訴人之情事，自訴人就此指摘被告等人有偽造文書之犯行，委無足
      採。
九、又按刑法第二百十四條之明知為不實之事項，而使公務員登載於職務上所掌之公
    文書，足以生損害於公眾或他人者，構成使公務員登載不實罪。經查：本件自訴
    人所述之前開三次會議紀錄之記載，並無自訴人所指有何內容不實，致生損害於
    公眾或自訴人之情事，已論述如前；且本件被告丁○○等人固為臺中市水電裝置
    職業工會理事，得對外代表工會（依工會章程第二十四條第二款所載），惟其等
    將九十一年八月十二日第七屆第八次理事會會議紀錄、九十一年九月十八日第七
    屆第一次臨時會員代表大會會議紀錄、臺中市水電裝置職業工會九十二年五月二
    十七日第七屆第三次會員代表大會紀錄暨會議資料檢送臺中市政府係用以供主管
    機關核備之用，主管機關之臺中市政府既僅將該等會議紀錄加以備查，而無登載
    之行為，被告等人之送請核備之行為，自無自訴人所指有使公務員登載不實之情
    事。
十、綜上所述，尚難認被告等人有自訴人所指各該偽造文書之情事，此外，復查無其
    他積極證據足資證明被告有何自訴事實所載犯行，其前揭犯罪應屬不能證明，揆
    諸首揭規定及判例意旨，均爰為無罪判決之諭知。
據上論斷，應依刑事訴訟法第三百四十三條、第三百零一條第一項，判決如主文。
中      華      民      國      九十二      年   十二  月    三十一    日
                                臺灣臺中地方法院刑事第十二庭
                                        審判長法  官  吳  進  發
                                              法  官  莊  深  淵
                                              法  官  劉  兆  菊
右正本證明與原本無異。
如不服本判決，應於送達後十日內向本院提出上訴狀（須附繕本），上訴於臺灣高法
院臺中分院。
                                              書記官
中      華      民      國      九十二      年   十二  月    三十一    日


司法院資訊處製作；財團法人民間司法改革基金會備份。
